ACORDAO-COMPLETO-2350950

ACÓRDÃO 1847/2019 ATA 29/2019 - PLENÁRIO

VISTOS, relatados e discutidos os presentes autos que tratam de monitoramento dos itens 9.2.1, 9.2.6 e 9.2.7 do Acórdão 1865/2016-TCU-Plenário,
ACORDAM os Ministros do Tribunal de Contas da União, reunidos em Sessão do Plenário, ante as razões expostas pelo Relator, em:
9.1. considerar parcialmente cumprida a determinação constante no item 9.2.1 do Acórdão 1865/2016-TCU-Plenário;
9.2. considerar integralmente cumpridas as determinações dos itens 9.2.6 e 9.2.7 do Acórdão 1865/2016-TCU-Plenário;
9.3. revogar a medida cautelar constante do item 9.2.2 do Acórdão 1865/2016-TCU-Plenário;
9.4. recomendar à Empresa Brasileira de Infraestrutura Aeroportuária, com fundamento no art. 250, inciso III, do Regimento Interno do TCU, que avalie a conveniência e oportunidade de definir a periodicidade mínima com que os relatórios de execução elaborados pelas Sociedades de Propósito Específico devem ser encaminhados, bem como a periodicidade com que Infraero emitirá os pareceres previstos nos arts. 56 e 60 do Ato Normativo 105/DE/DJ/DF/2016, por ela expedido;
9.5. arquivar o presente processo, com base no art. 169, V, do Regimento Interno do TCU.

Monitoramento de decisão que determinou a adoção de providências para acompanhar a celebração e execução dos contratos de concessões aeroportuárias.

Empresa Brasileira de Infraestrutura Aeroportuária.

3. Interessados/Responsáveis: não há.

13.1. Ministros presentes: José Mucio Monteiro (Presidente), Augusto Nardes (Relator), Raimundo Carreiro, Ana Arraes, Bruno Dantas e Vital do Rêgo.
13.2. Ministro-Substituto convocado: André Luís de Carvalho.

AUGUSTO NARDES

Adoto como relatório a instrução elaborada por auditora da Secretaria de Fiscalização de Infraestrutura Rodoviária e de Aviação Civil (peça 30) , que contou com a anuência do corpo dirigente daquela unidade (peças 31 e 32) :
“INTRODUÇÃO
Trata-se de monitoramento dos itens 9.2.1, 9.2.6 e 9.2.7 do Acórdão 1865/2016-TCU-Plenário (Relator Min. Augusto Nardes) , nos quais, de forma geral, o Plenário desta Corte determinou à Infraero que adotasse providências para acompanhar a celebração e execução dos contratos com partes relacionadas nas concessões aeroportuárias em que a estatal detivesse participação, de forma a assegurar que os referidos contratos atendessem aos termos e condições de mercado.
HISTÓRICO
Reproduz-se trecho do Acórdão 1865/2016-TCU-Plenário: 
ACORDAM os ministros do Tribunal de Contas da União, reunidos em sessão do Plenário, ante as razões expostas pelo relator e com fundamento nos arts. 32, inciso II, e 34 da Lei 8.443, de 16 de julho de 1992, em: 
 (...) 9.2. determinar à Empresa Brasileira de Infraestrutura Aeroportuária (Infraero) , com fundamento no art. 43, inciso I, da Lei 8.443/1992, c/c o art. 250, inciso II, do Regimento Interno do TCU, que: 
9.2.1. normatize e implemente, no prazo de 30 (trinta) dias, procedimentos a serem seguidos pelo seu corpo técnico para analisar conclusivamente a adequação e a consistência dos pareceres emitidos pelas empresas de consultoria, em atenção ao disposto nos Acordos de Acionistas e Protocolos de Governança, no que se refere a assegurar que as contratações entre partes relacionadas estejam compatíveis com os termos e as condições de mercado, considerando obrigatoriamente a inclusão da expertise da área de engenharia da empresa pública no processo decisório e o estabelecimento de quantidade de dias suficiente para viabilizar a referida análise; 
 (...) 9.2.6. implemente, no prazo de 30 (trinta) dias, procedimentos para acompanhamento da execução dos contratos com partes relacionadas das concessionárias em que a Infraero tem participação, com vistas a assegurar o atendimento aos termos e às condições de mercado, devendo abranger a apuração de responsabilidades por eventuais falhas relativas à execução desses contratos, em especial com relação àquelas que porventura possam ser objeto de processos punitivos decorrentes de descumprimentos de disposições do contrato de concessão, a fim de evitar ou minimizar prejuízos da empresa pública por penalidades ocasionadas por eventos de responsabilidade exclusiva de terceiros; 
9.2.7. formalize, no prazo de 30 (trinta) dias, os procedimentos para análise quanto ao atendimento aos termos e condições de mercado de que trata o item 5.3, alínea ‘ix’, dos Acordos de Acionistas dos aeroportos de Galeão e Confins;  (grifo nosso) 
A instrução à peça 12 analisou a documentação encaminhada pela Infraero por meio do Ofício 3498/CNRE/2016 (peça 4) e concluiu que a Política de Transações com partes relacionadas da Infraero instituída pelo Ato Normativo 104/DF/DJ/2016, bem como o procedimento de avaliação sobre o atendimento aos termos e condições de mercado dos contratos firmados com partes relacionadas e de acompanhamento da execução desses ajustes instituídos pelo Ato Normativo 105/DE/DJ/DF/2016, satisfazem as determinações 9.2.1 e 9.2.6 do Acórdão 1865/2016-TCU-Plenário; mas, com relação ao cumprimento do item 9.2.7 do referido acordão, seria necessária a formalização específica para os aeroportos de Galeão e Confins, motivo pelo qual concluiu pelo seu não cumprimento.
No âmbito do TC Processo 030.165/2014-8, e em cumprimento às determinações realizadas pelos itens 9.2.3, 9.2.4 e 9.2.5 do Acórdão 1865/2016-TCU-Plenário, a Infraero, por meio dos Ofícios 2286/CNRE/2017-R (peça 454 e 469 daqueles autos) , datado de 2/6/2017, e 2323/CNRE/2017-R (peça 475) , de 28/7/2017, encaminhou, em mídia digital, Relatórios Técnicos de análise das contratações com partes relacionadas formalizadas pelas Sociedades de Propósito Específico (SPE) ; e documentação referente às análises dos pareceres emitidos pelas empresas de consultoria nas contratações das concessionárias com partes relacionadas; e ofícios de notificação encaminhados às SPE.
Efetuada análise sobre esses relatórios na instrução à peça 498 do TC Processo 030.165/2014-8, pôde ser verificada a implementação dos Atos Normativos 104 e 105/DF/DJ/2016 (que tratam da Política de Transações com partes relacionadas da Infraero, bem como de procedimentos de avaliação sobre o atendimento aos termos e condições de mercado dos contratos firmados com partes relacionadas e de acompanhamento da execução desses ajustes) , os quais não foram objeto de análise na instrução à peça 12, razão pela qual fez-se necessária nova análise acerca do cumprimento dos itens 9.2.1, 9.2.6 e 9.2.7 do Acórdão 1865/2016-TCU-Plenário, realizada à peça 21.
Na instrução à peça 21, por sua vez, concluiu-se que, apesar da entrega dos Relatórios  Técnicos de análise das contratações com partes relacionadas constantes no TC Processo 030.165/2014-8, havia necessidade de informações adicionais por parte da Infraero, razão pela qual solicitou-se diligência para verificar a implementação dos Atos Normativos 104 e 105/DF/DJ/2016 quanto à emissão de relatórios de execução das SPEs, relatórios de acompanhamento periódico de equipe multidisciplinar e de informes atualizados acerca do cumprimento do item 9.2.7 do Acórdão. 
Em resposta, a Infraero, por meio do Ofício 1087/ (AICM) /2018, de 9/4/2018 (peça 26) , informou que:
 (...) os procedimentos instituídos pelo Ato Normativo nº 105/DE/DJ/DF/2016, bem como no Ato Normativo nº 104/DE/DJ/DF/2016, ambos de 29 de setembro de 2016, foram criados em estrito atendimento à determinação do TCU contida nos itens 9.2.1 e 9.2.6 do Acórdão nº 1865/2016.
 (...) o entendimento da Infraero anterior à prolação do Acórdão nº 1865/2016, quanto à sua condição de sócia das Sociedades de Propósito Específico era no sentido de não figurar na relação societária como agente estatal fiscalizador ou regulador, mas como agente econômico (investidora) , devendo as suas análises se pautarem em projeções econômicas e no plano de negócios da Companhia. 
Neste cenário, na visão desta Empresa Pública até então, não seria necessário acompanhar as obras a serem realizadas no aeroporto no contexto de fiscalização de execução de obras públicas, seja quanto à avaliação do contrato, seja quanto à sua execução. 
A partir do Acórdão nº 1865/2016 que houve a criação de procedimento interno para análise dos valores do contrato sob a ótica de engenharia (e não puramente econômica) , bem como de acompanhamento de execução contratual por meio de equipe específica (e não por meio dos mecanismos próprios da relação societária) , o que se deu por meio do Ato Normativo nº 105. (...) 
Os procedimentos contidos nos arts. 54 a 63 constam inseridos no Capítulo XI do Ato Normativo nº 105, que trata ‘do acompanhamento dos contratos com partes relacionadas’. Este acompanhamento, naturalmente, é procedimento a ser adotado durante a execução das obras. Como já exposto, quando da prolação do Acórdão nº 1865/2016, e consequente edição do Ato Normativo, tais obras já haviam sido concluídas, razão pela qual se mostram inaplicáveis as disposições contidas nos arts 54 a 63 às obras realizadas pelas SPE.
Dessa maneira, o acompanhamento da emissão de relatórios de execução elaborados pelas sociedades de propósito específico dos aeroportos concedidos com participação da INFRAERO tornou-se uma obrigação desta Empresa quando da edição do Ato Normativo nº 105, de modo que esta obrigação se converterá em uma disposição da relação societária entre INFRAERO e SPE com a edição e aprovação do protocolo de governança e da política de transações com partes relacionadas por parte daquelas empresas.
 (...) 
A INFRAERO solicitou, de modo reiterado, providências de elaboração de Política de Transações com Partes Relacionadas à Concessionária Aeroporto do Rio de Janeiro S.A., bem como análise de minuta do Protocolo de Governança adequado às recomendações do TCU por meio dos documentos a seguir relacionados, sem que houvesse resposta:
 (...) 
Com relação à Concessionaria do Aeroporto Internacional de Confins S.A., encontra-se em análise junto à Superintendência de Governança, Risco e Compliance da INFRAERO, a minuta da Política de Contratação com Parles Relacionadas do Aeroporto Internacional de Confins, conforme encaminhamento interno efetuado por meio do Memorando nº 2024/DFGP/2018, de 23/03/2018. Após análise da referida Superintendência, o processo deverá ser submetido à análise da Superintendência de Consultoria Jurídica e de Assuntos Regulatórios da INFRAERO para posterior encaminhamento à referida concessionária para aprovação do documento.
Concomitantemente, novas informações foram introduzidas ao tema no âmbito do TC Processo 030.165/2014-8, ao qual far-se-á remissão no presente exame técnico.
Em 13/12/2018, a Infraero encaminhou o Memorando SEDE-MEM-2018/03081 e SEDE-MEM-2018/03125, com informações atualizadas acerca do cumprimento do subitem 9.2.7 do Acórdão 1865/2016-TCU-Plenário (peças 28 e 29) . 
Faz-se imperativa, portanto, a análise da resposta encaminhada pela Infraero e das novas informações constantes no TC Processo 030.165/2014-8.
EXAME TÉCNICO
 Item 9.2.1 do Acórdão 1865/2016-TCU-Plenário
Quanto ao item 9.2.1 do Acórdão 1865/2016-TCU-Plenário, a Infraero encaminhou a Política de Transações com partes relacionadas da Infraero instituída pelo Ato Normativo 104/DF/DJ/2016 (peça 4, p. 11-16) , bem como o procedimento de avaliação sobre o atendimento aos termos e condições de mercado dos contratos firmados com partes relacionadas e de acompanhamento da execução desses ajustes, a ser observado pela Infraero no âmbito das sociedades em que detiver participação acionária instituído pelo Ato Normativo 105/DE/DJ/DF/2016, ambos os normativos de 29 de setembro de 2016 (peça 4, p. 19- 52) .
No âmbito do TC Processo 030.165/2014-8 e por meio dos Ofícios 2286/CNRE/2017-R (peça 454 e 469) , datado de 2/6/2017, e 2323/CNRE/2017-R (peça 475) , de 28/7/2017, encaminhou, em mídia digital, Relatórios Técnicos de análise das contratações com partes relacionadas formalizadas pelas Sociedades de Propósito Específico (SPE) ; e documentação referente às análises dos pareceres emitidos pelas empresas de consultoria nas contratações das concessionárias com partes relacionadas; e ofícios de notificação encaminhados às SPE.
Na instrução à peça 498 do citado processo, considerou-se apenas parcialmente cumpridos os itens 9.2.3, 9.2.4 e 9.2.5 do Acórdão 1865/2016-TCU-Plenário, haja vista o extenso não escopo presente nos Relatórios Técnicos e o encaminhamento de documentos incompletos por parte das empresas de consultoria.
Embora normatizados os procedimentos e implementadas as análises referidas no item 10 e 11 supra e emitidos os relatórios, estes foram considerados incompletos e inconclusivos pela unidade técnica no âmbito do TC Processo 030.165/2014-8. Portanto, para manter a coerência da análise dos cumprimentos, propõe-se considerar parcialmente cumprido o item 9.2.1 do Acórdão 1865/2016-TCU-Plenário, conforme disposto no item 32.5.4 dos Padrões de Monitoramento do TCU aprovado pela Portaria-Segecex TCU 27/2009.
Item 9.2.6 do Acórdão 1865/2016-TCU-Plenário
Quanto ao item 9.2.6 do Acórdão 1865/2016-TCU-Plenário, foi determinada a implementação, no prazo de 30 (trinta) dias, de procedimentos para acompanhamento da execução dos contratos com partes relacionadas das concessionárias em que a Infraero tem participação, devendo abranger a apuração de responsabilidades por eventuais falhas relativas à execução desses contratos, em especial com relação àquelas que porventura possam ser objeto de processos punitivos decorrentes de descumprimentos de disposições do contrato de concessão, a fim de evitar ou minimizar prejuízos da empresa pública por penalidades ocasionadas por eventos de responsabilidade exclusiva de terceiros.
A Infraero editou os Atos Normativos 104 e 105/DF/DG/2016, de 29/9/2016. O Capítulo XI é destinado ao acompanhamento dos contratos com partes relacionadas, no qual instituem os relatórios de execução e os relatórios de acompanhamento. Os relatórios de execução seriam periodicamente elaborados pela concessionária, nos quais eles encaminhariam informações, como de desembolsos, quantitativos executados, desempenho mensal, revisão de prazo de conclusão, previsão de valor final etc. A Infraero, por sua vez, ficaria a cargo da análise de tais relatórios de execução, elaborando relatórios de acompanhamento de equipe multidisciplinar, por meio de parecer conclusivo sobre eventuais inconsistências em relação aos termos e condições de mercado.
Conforme instrução à peça 12, de responsabilidade da antiga Secretaria de Fiscalização de Infraestrutura de Aviação Civil e Comunicações (SeinfraAeroTelecom) , para que a Infraero consiga identificar desconformidades na execução do contrato, é necessário que o seu acompanhamento possua periodicidade definida, a fim de que possíveis inconsistências sejam detectadas e comunicadas à Administração da Infraero tempestivamente. Apesar de ser um item específico do normativo com oportunidade de melhoria, concorda-se com a explanação da instrução à peça 12 quanto à sua necessidade de inserção. Os prazos em normativos podem não garantir o acompanhamento efetivo dos contratos pela Infraero, mas o tornam vinculante ao processo de trabalho instituído e assegura sua tempestividade.
Entende-se que os normativos cumprem a determinação do item 9.2.6 do Acórdão 1865/2016-TCU-Plenário, porém, como foi identificada oportunidade de melhoria, considera-se mister recomendar, nos termos do art. 250, III, do Regimento Interno do TCU, à Infraero que defina a periodicidade mínima com que os relatórios de execução elaborados pela concessionária sejam encaminhados para a Infraero, bem como o prazo para que a Infraero emita seus respectivos pareceres conclusivos.
 Item 9.2.7 do Acórdão 1865/2016-TCU-Plenário
Assim foi determinado à Infraero por meio do referido item:
9.2.7. formalize, no prazo de 30 (trinta) dias, os procedimentos para análise quanto ao atendimento aos termos e condições de mercado de que trata o item 5.3, alínea ‘ix’, dos Acordos de Acionistas dos aeroportos de Galeão e Confins;
A Infraero informou, por meio dos Memorandos SEDE-MEM-2018/03081 e SEDE-MEM-2018/03125, de 13/12/2018, a conclusão da negociação dos Protocolos de Práticas de Governança: Transações com Partes Relacionadas junto às concessionárias do Aeroporto do Galeão e do Aeroportos de Confins. Em anexo aos documentos, foram enviados o Protocolo de Práticas de Governança de Transações com Partes Relacionadas assinado pelos representantes da Concessionária Rio Galeão aprovado em 07/12/2018 e o Protocolo referente ao aeroporto de Confins assinado em 14/12/18.
Ainda acrescentou que o tempo transcorrido para fechamento desses documentos foi resultado da necessidade de negociações pontuais dos termos redacionais junto aos órgãos jurídicos e de governança da Infraero, das concessionárias e dos acionistas privados. 
Tendo sido assinados e encaminhados os Protocolo de Práticas de Governança de Transações com Partes Relacionadas dos aeroportos do Galeão e de Confins, entende-se pelo cumprimento do item 9.2.7 do Acórdão 1865/2016-TCU-Plenário, conforme disposto no item 32.5.1 dos Padrões de Monitoramento do TCU aprovado pela Portaria-Segecex TCU 27/2009.
Medida Cautelar e item 9.2.2 do Acórdão 1865/2016-TCU-Plenário
Como efeito de ter sido proposta pela presente instrução o parcial cumprimento do item 9.2.1 do Acórdão 1865/2016-TCU-Plenário, deve ser examinada a revogação de medida cautelar adotada pelo relator em 11/12/2015 (peça 159 do TC Processo 030.165/2014-8) , como previsto no item 9.2.2 do citado Acórdão:
9.2.2. abstenha-se de autorizar contratações das concessionárias, de que a Infraero participa ou virá a participar, com partes relacionadas, até que demonstre a este Tribunal pleno atendimento ao comando descrito no subitem anterior, sendo essa, na prática, a condição de validade da obrigação de não fazer objeto da medida cautelar adotada pelo relator em 11/12/2015 (peça 159) – referendada pelo Plenário na sessão de 20/1/2016;
Em seu texto, o item 9.2.2 requere o pleno atendimento ao comando do item 9.2.1 para a revogação da medida acautelatória. Como explicado nos itens 13 e 14 supra, embora tenham sido emitidos os atos normativos descritivos dos procedimentos, os relatórios foram considerados incompletos e inconclusivos, por conter extenso não escopo e não examinar as questões sensíveis tratadas no processo TC Processo 030.165/2014-8. Portanto, não se pode caracterizar a atuação da Infraero como de pleno atendimento ao item 9.2.1. 
Em contrapartida, a medida acautelatória surte seus efeitos e a Infraero alega que vem se abstendo de autorizar contratações com partes relacionadas desde então, conforme informado no Memorando 2427/DF (DFGP) /2018, de 9/4/2018 (peça 26, item 7) , o que torna o processo de contratação de partes relacionadas estanque, e pode se tornar justificativa para pedidos de reequilíbrio financeiro das concessionárias pelo não andamento da obras e serviços de engenharia por vezes necessários à adequação do serviço.
Compreende-se que a situação atual na Infraero seja um pouco diversa da encontrada na ocasião da concessão da medida acautelatória, devido à emissão dos Atos Normativos 104 e 105/DF/DG/2016, de 29/9/2016, e à constituição de Grupo de Trabalho para estudo e elaboração de relatórios de análise sobre os pareceres dos termos e condições de mercado das contratações. 
Entende-se, portanto, que seria cabível a revogação da medida cautelar, mesmo sem o ‘pleno atendimento’ requerido pelo item do acórdão. Esta revogação teria como condão a redução do risco de atrasos nas obras e serviços necessários à atividade aeroportuária e a consequente redução do risco de pedidos da concessionária junto à agência reguladora de reequilíbrio econômico-financeiro.
CONCLUSÃO
Diante de novas informações prestadas pela Infraero e tratadas no âmbito do TC Processo 030.165/2014-8:
 Quanto ao item 9.2.1 do Acórdão 1865/2016-TCU-Plenário, embora normatizados os procedimentos e implementada a análise e emitidos os relatórios, estes foram considerados incompletos e inconclusivos no âmbito do TC 030.165/2014/8. Portanto, para manter a coerência da análise dos cumprimentos, entendeu-se pelo parcial cumprimento do item 9.2.1 do Acórdão 1865/2016-TCU-Plenário, conforme disposto no item 32.5.4 dos Padrões de Monitoramento do TCU aprovado pela Portaria-Segecex TCU 27/2009 (itens 11-14) ;
 Quanto ao item 9.2.6 do Acórdão 1865/2016-TCU-Plenário, entendeu-se que os normativos cumprem com a determinação 9.2.6 do Acórdão 1865/2016-TCU-Plenário, porém, como foi identificada oportunidade de melhoria, considerou-se mister recomendar a definição de uma periodicidade mínima com que os relatórios de execução elaborados pela sociedade sejam encaminhados para a Infraero, bem como periodicidade que a Infraero emitirá parecer (itens 15-18) ;
 Quanto ao item 9.2.7 do Acórdão 1865/2016-TCU-Plenário, foram assinados e encaminhados os Protocolos de Práticas de Governança de Transações com Partes Relacionadas do Galeão e de Confins. Assim, entende-se pelo cumprimento da determinação 9.2.7 do Acórdão 1865/2016-TCU-Plenário (itens 19-22) .
 Como efeito da avaliação de cumprimento do item 9.2.1 do Acórdão, foi reavaliada a revogação da medida cautelar constante no item 9.2.2 do Acórdão. Compreendeu-se que seria cabível a revogação da medida cautelar, mesmo sem o ‘pleno atendimento’ requerido pelo item do acórdão, tendo como argumento o afastamento de riscos de atrasos nas obras e serviços necessários à atividade aeroportuária e o afastamento de risco de pedido da concessionária junto à agência reguladora de reequilíbrio econômico-financeiro (itens 23-28) 
Como o presente processo foi constituído para monitorar os itens 9.2.1, 9.2.6 e 9.2.7 do Acórdão 1865/2016-TCU-Plenário e foram propostos encaminhamentos de cumprimento ou de parcial cumprimento dos itens ou de recomendação, sem monitoramento, à Infraero, entende-se que o presente processo cumpriu o objetivo para o qual foi constituído, sendo conveniente também a proposta de arquivamento do processo.
PROPOSTA DE ENCAMINHAMENTO
	Ante todo o exposto, submetem-se os autos à consideração superior, propondo:
 revogar a medida cautelar adotada pelo Min. Relator Augusto Nardes em 11/12/2015 (peça 159 do TC Processo 030.165/2014-8) , referendada pelo Plenário na sessão de 20/1/2016, e constante do item 9.2.2 do Acórdão 1865/2016-TCU-Plenário.
 recomendar, com fundamento no art. 250, inciso III, do Regimento Interno do TCU, a definição de uma periodicidade mínima com que os relatórios de execução elaborados pela sociedade sejam encaminhados para a Infraero, bem como periodicidade que a Infraero emitirá parecer previstos nos arts. 56 e 60 do Ato Normativo 105/DE/DJ/DF/2016 da Empresa de Infraestrutura Aeroportuária;
 considerar parcialmente cumprida a determinação constante no item 9.2.1 do Acórdão 1865/2016-TCU-Plenário, conforme disposto no item 32.5.4 dos Padrões de Monitoramento do TCU aprovado pela Portaria-Segecex TCU 27/2009;
 considerar cumpridas as determinações dos itens 9.2.6 e 9.2.7 do Acórdão 1865/2016-TCU-Plenário, conforme disposto no item 32.5.1 dos Padrões de Monitoramento do TCU aprovado pela Portaria-Segecex TCU 27/2009;
 arquivar o processo, com base no art. 169, V, do Regimento Interno do TCU.”

8.1. Eduardo Roberto Stuckert Neto (15.214/OAB-DF) e outros, representando Empresa Brasileira de Infraestrutura Aeroportuária.

Não atuou.

MONITORAMENTO DE PARTE DAS DETERMINAÇÕES DO ACÓRDÃO 1.865/2016-PLENÁRIO. PROVIDÊNCIAS A SEREM IMPLEMENTADAS PARA ACOMPANHAR A CELEBRAÇÃO E EXECUÇÃO DOS CONTRATOS COM PARTES RELACIONADAS NAS CONCESSÕES AEROPORTUÁRIAS. CUMPRIMENTO PARCIAL DO ITEM 9.2.1. CUMPRIMENTO INTEGRAL DOS DEMAIS ITENS MONITORADOS. REVOGAÇÃO DA MEDIDA CAUTELAR CONSTANTE NO ITEM 9.2.2.

MONITORAMENTO (MON)

Secretaria de Fiscalização de Infraestrutura Rodoviária e de Aviação Civil (SeinfraRod).

Versam os autos de monitoramento dos itens 9.2.1, 9.2.6 e 9.2.7 do Acórdão 1865/2016-TCU-Plenário, por meio dos quais o Plenário desta Corte determinou à Infraero que adotasse providências para acompanhar a celebração e execução dos contratos com partes relacionadas nas concessões aeroportuárias em que a estatal detivesse participação, de forma a assegurar que os referidos contratos atendessem aos termos e condições de mercado.
2.	Transcrevo a seguir os itens do acórdão que são objeto do presente monitoramento:
9.2. determinar à Empresa Brasileira de Infraestrutura Aeroportuária (Infraero) , com fundamento no art. 43, inciso I, da Lei 8.443/1992, c/c o art. 250, inciso II, do Regimento Interno do TCU, que: 
9.2.1. normatize e implemente, no prazo de 30 (trinta) dias, procedimentos a serem seguidos pelo seu corpo técnico para analisar conclusivamente a adequação e a consistência dos pareceres emitidos pelas empresas de consultoria, em atenção ao disposto nos Acordos de Acionistas e Protocolos de Governança, no que se refere a assegurar que as contratações entre partes relacionadas estejam compatíveis com os termos e as condições de mercado, considerando obrigatoriamente a inclusão da expertise da área de engenharia da empresa pública no processo decisório e o estabelecimento de quantidade de dias suficiente para viabilizar a referida análise; 
9.2.2. abstenha-se de autorizar contratações das concessionárias, de que a Infraero participa ou virá a participar, com partes relacionadas, até que demonstre a este Tribunal pleno atendimento ao comando descrito no subitem anterior, sendo essa, na prática, a condição de validade da obrigação de não fazer objeto da medida cautelar adotada pelo relator em 11/12/2015 (peça 159) – referendada pelo Plenário na sessão de 20/1/2016;
 (...) 
9.2.6. implemente, no prazo de 30 (trinta) dias, procedimentos para acompanhamento da execução dos contratos com partes relacionadas das concessionárias em que a Infraero tem participação, com vistas a assegurar o atendimento aos termos e às condições de mercado, devendo abranger a apuração de responsabilidades por eventuais falhas relativas à execução desses contratos, em especial com relação àquelas que porventura possam ser objeto de processos punitivos decorrentes de descumprimentos de disposições do contrato de concessão, a fim de evitar ou minimizar prejuízos da empresa pública por penalidades ocasionadas por eventos de responsabilidade exclusiva de terceiros; 
9.2.7. formalize, no prazo de 30 (trinta) dias, os procedimentos para análise quanto ao atendimento aos termos e condições de mercado de que trata o item 5.3, alínea ‘ix’, dos Acordos de Acionistas dos aeroportos de Galeão e Confins;
3.	No mérito, alinho-me às conclusões da Secretaria de Fiscalização de Infraestrutura Rodoviária e de Aviação Civil (SeinfraRodov) , cujos fundamentos incorporo às minhas razões de decidir.
4.	Quanto ao cumprimento do item 9.2.1, embora normatizados os procedimentos, realizadas as análises e emitidos os respectivos relatórios, tal qual determinado no acórdão, a SeinfraRodov os considerou incompletos e inconclusivos no âmbito do TC Processo 030.165/2014-8, haja vista o extenso rol de “não escopo” presente nos Relatórios Técnicos e o encaminhamento de documentos incompletos por parte das empresas de consultoria. Diante disso, considerou apenas parcial seu cumprimento.
5.	Por conseguinte, a unidade instrutiva ponderou que seria cabível a revogação da medida cautelar prevista no item 9.2.2 do acórdão, mesmo sem o ‘pleno atendimento’ ao item 9.2.1, tendo como argumento o afastamento de riscos de atrasos nas obras e serviços necessários à atividade aeroportuária e o afastamento de risco de pedido da concessionária junto à agência reguladora de reequilíbrio econômico-financeiro.
6.	Quanto ao item 9.2.6, a SeinfraRodov entendeu que os normativos expedidos pela Infraero cumprem com a determinação, porém foi identificada uma oportunidade de melhoria, a qual concordo, que ensejou proposta para recomendar à Infraero a definição de uma periodicidade mínima com que os relatórios de execução elaborados pela Sociedade de Propósito Específico sejam encaminhados para sua análise, bem como a definição de uma periodicidade para a Infraero emitir seu respectivo parecer.
7. 	Por último, em relação ao item 9.2.7, foram assinados e encaminhados os Protocolos de Práticas de Governança de Transações com Partes Relacionadas do Galeão e de Confins, motivo pelo qual se entendeu cumprida tal determinação.
	Ante o exposto, VOTO por que este Tribunal adote a minuta de Acórdão que trago à apreciação deste Colegiado.
TCU, Sala das Sessões Ministro Luciano Brandão Alves de Souza, em 7 de agosto de 2019.
Ministro JOÃO AUGUSTO RIBEIRO NARDES 
Relator